【裁判字號】    99,訴,36
【裁判日期】    990624
【裁判案由】    確認行政處分無效
【裁判全文】
臺中高等行政法院判決
                                        99年度訴字第36號
                                     99年6月17日辯論終結
原      告  甲○○○
輔  佐  人  丁○○
被      告  臺中縣政府
代  表  人  丙○○
訴訟代理人  戊○○
上列當事人間因確認行政處分無效事件，原告提起行政訴訟。本
院判決如下︰
    主  文
原告之訴駁回。
訴訟費用由原告負擔。
    事實及理由
一、事實概要：緣原告所有坐落於臺中縣梧棲鎮○○段2、2-1、
    3地號、梧棲段158-2、141-9、164-4地號上之鋼鐵造鐵皮屋
    （高度約4公尺，面積約2,530平方公尺），因係屬占用公有
    土地之違章建築，被告依違章建築處理辦法第5條前段規定
    ，以民國（下同）98年12月21日府工使字第098038712號函
    限原告於98年12月31日自行拆除，惟原告逾期未拆除，被告
    遂以99年1月4日府工使字第0990002723號違章建築拆除通知
    書通知丁○○，惟丁○○及原告不服，於99年1月11日、1月
    21日向內政部提起訴願。被告就丁○○及原告訴願書中陳述
    關於違建人姓名不符乙節，乃依行政程序法第101條規定，
    以99年1月25日府工使字第0990028737號函對於前開99年12
    月21日號函及99年1月4日違章建築拆除通知書之違建人姓名
    更正為原告，並於99年1月27日送達原告，原告乃於99年1月
    22日提起本件確認行政處分無效之訴。
二、本件原告主張：
    (一)原告從未接獲任何行政處分公文告知，而被告竟以98年12
      月21日府工使字第0980389712號函他人名義行政處分命令
      ，要求於98年12月31日前自行拆除，否則將強制執行。被
      告違背行政程序法第96條第1項規定，此違背法規重大瑕
      疵明顯，即為無效公文。原告於99年1月21日提起訴願，
      被告自知違法行政程序，自應撤銷此無效公文，方為適法
      。
    (二)本案公有土地管理機關（梧棲鎮○○○○○○○路總局第
      二區養護工程處臺中工務段、臺灣省臺中農田水利會、臺
      中縣立中正國民小學）均未依法程序辦理，即強令人民遷
      讓，違背法規，未依法行政原則，確屬違法行政，即為無
      效。被告98年12月21日府工使字第0980389712號行政處分
      書內容主旨為公有土地三民段2、2-1、3地號、梧棲段158
      -2、141-9、164-4地號，而梧棲鎮公所98年10月14日梧鎮
      工字第0980016400號行政處分書內容主旨為梧棲段164地
      號，臺灣省臺中農田水利會98年11月6日中水管字第09804
      03089號行政處分書內容主旨為梧棲段158-3地號，臺中縣
      立梧棲鎮中正國民小學98年8月21日第0980002112號行政
      處分書內容說明為梧棲對163-1地號，交通部公路總局第
      二區養護工程處臺中工務段98年6月25日二工中字第09800
      05624號行政處分書為依據臺中縣政府98年6月22日府工使
      字第0980187900號函辦理。各機關行政處分行為所指之地
      號無一相符，就各機關之行政處分書函，原告之代理人均
      有異議在案，且對各行政處分書上所指之依據書函，均依
      法提出申請調閱，而各行政機關均違背資訊公開法，違法
      拒絕調閱，行政機關違背行政程序法第1條、第4條、第5
      條、第6條、第96條、訴願法第61條、都市計畫法第41條
      、第51條、第52條，其違背行為重大明顯，自屬無效公文
      。
    (三)本案為都市計畫實施前原有地上建物，依法應依都市計畫
      法第41條、第48條、第52條規定程序辦理，方得適法。本
      案依土地法施行法第57條規定，為63年2月10日地權字第1
      586號函辦理臺中港特定區公共設施預定地保留徵收公告
      。而依據梧棲鎮公所98年12月3日查報書所指，徵收公告
      為78年4月15日及80年4月25日，其違背行政程序法第158
      條規定，且依土地法第214條規定視為廢止。
    (四)梧棲鎮公所故意銷毀本件他案補償費文書造冊估價資料，
      又夥同被告共同偽造不實事證，再行公文為依據，要求公
      有土地管理機關行行政處分命令，強令人民遷讓，其行政
      行為違反行政程序法第111條等情。並聲明求為判決確認
      被告98年12月21日府工使字第098038712號函及99年1月25
      日府工使字第0990028737號函處分無效。
三、被告則以：
    (一)系爭房屋因違反建築法規定，未經申請主管建築機關之審
      查許可並發給執照而擅自建築，被告遂依違章建築處理辦
      法第5條前段規定，以98年12月21日府工使字第098038712
      號函，限原告於98年12月31日自行拆除，惟原告逾期未拆
      除，被告遂以99年1月4日府工使字第0990002723號違章建
      築拆除通知書通知丁○○，惟丁○○及原告不服，乃於99
      年1月11日、1月21日向內政部提起訴願，被告依法提出答
      辯在案。被告就丁○○及原告訴願書中陳述關於違建人姓
      名不符乙節，被告乃以99年1月25日府工使字第099002873
      7號函對於前開號函及違章建築拆除通知書之違建人姓名
      更正為原告。據依上開違章建築處分，嗣以99年1月13日
      府工程字第0990014386號函通知於99年1月28日派員勘查
      。
    (二)原告所稱「所有權人甲○○○從未接獲任何行政機關公文
      告知，而今行政機關竟以他人名義行行政處分命令，並要
      求於98年12月31日前自行拆除，否則將強制執行。在此出
      示本人所有位於「（WH-43標內）」臺中縣梧棲鎮○○里
      ○○鄰○○路2段60號」建物房屋稅繳款書證明，聲請確認
      行政處分無效。」乙節。經查原告所檢附之98年完納稅捐
      證明，僅是建物權利證明文件，非屬合法房屋證明，原告
      與丁○○為母子關係，且住所同址，當可預計原告知悉所
      有違建物經被告行政處分之可能。按內政部73年5月20日
      臺內營字第229623號函釋意旨：「按依建築法第86條第1
      項第1款，及違章建築管理辦法第5條，執行強制拆除之標
      的物，為違章建築，強制拆除之執行人，為違章拆除（大
      ）隊，而非為違章建築之所有權人，是縱令強制拆除通知
      單上記載之違章建築所有權人姓名不符，亦僅發生應予更
      正與行政作業上過失而已，並不能阻卻違章建築拆除之強
      制執行」，被告原以98年12月21日府工使字第0980389712
      號函及99年1月4日府工使字第0990002723號違章建築拆除
      通知書之違建人姓名為「丁○○」，經依行政程序法第10
      1條規定以99年1月25日府工使字第0990028737號函更正：
      違建人姓名為「甲○○○」。原告之房屋為違章建築已為
      事實，於程序上並無違誤。證之事由，核與證據及論理法
      則均無違悖。
    (三)原告並未向被告請求原處分確認無效，惟丁○○及原告曾
      以99年1月11日、1月21日訴願書向內政部提起訴願，被告
      依丁○○及原告訴願書陳述違建人姓名不符，嗣以99年1
      月25日府工使字第0990028737號函對於上開98年12月21日
      府工使字第0980389712號函及99年1月4日府工使字第0990
      002723號違章建築拆除通知書之違建人姓名更正為原告。
    (四)又丁○○聲請停止被告98年12月21日府工使字第09803897
      12號函之執行，經鈞院98年度停字第20號裁定駁回」及經
      最高行政法院經99年度裁字第363號裁定「抗告駁回」。
      而原告聲請停止被告99年1月13日府工程字第0990014386
      號函之執行，亦經鈞院99年度停字第3號裁定駁回。
    (五)揆諸上開說明，被告之處分及執行係依法律規定辦理，並
      無違誤等語，資為抗辯。並聲明求為判決駁回原告之訴。
四、兩造之爭點：本件被告98年12月21日府工使字第0980389712
    號函及99年1月25日府工使字第0990028737號函是否為行政
    處分？有無行政程序法第111條無效之事由？經查：
    (一)本件原告所有坐落於臺中縣梧棲鎮○○段2、2-1、3地號
      、梧棲段158-2、141-9、164-4地號上之鋼鐵造鐵皮屋（
      高度約4公尺，面積約2,530平方公尺），因係屬占用公有
      土地之違章建築，被告依違章建築處理辦法第5條前段規
      定，以98年12月21日府工使字第098038712號函限原告於
      98年12月31日自行拆除，原告逾期未拆除，被告遂以99
      年1月4日府工使字第0990002723號違章建築拆除通知書通
      知丁○○，丁○○及原告不服，於99年1月11日、1月21日
      向內政部提起訴願，被告認上揭地號上之鋼鐵造鐵皮屋係
      違章建築，自屬行政處分。而被告就丁○○及原告於訴願
      書中陳述關於違建人姓名不符部分，被告依行政程序法第
      101條規定，以99年1月25日府工使字第0990028737號函對
      於前開99年12月21日號函及99年1月4日違章建築拆除通知
      書之違建人姓名更正為原告，並於99年1月27日送達原告
      ，有郵務送達證書影本附本院卷可稽（見本院卷第104頁
      ）。被告99年1月25日府工使字第0990028737號函乃為被
      告對原告所為新的行政處分，對原告自送達時產生法律效
      果，自為一個行政處分。
    (二)按行政程序法第111條規定：「行政處分有下列各款情形
      之一者，無效︰一、不能由書面處分中得知處分機關者。
      二、應以證書方式作成而未給予證書者。三、內容對任何
      人均屬不能實現者。四、所要求或許可之行為構成犯罪者
      。五、內容違背公共秩序、善良風俗者。六、未經授權而
      違背法規有關專屬管轄之規定或缺乏事務權限者。七、其
      他具有重大明顯之瑕疵者。」。所謂重大明顯之瑕疵必「
      如同寫在額頭上」，任何人一望即知，方屬無效，除此之
      外，非屬任何人一望即知之重大明顯之瑕疵，縱行政處分
      有瑕疵，充其量僅為違法，不外為撤銷之原因而非當然無
      效，自不得以確認之訴之訴訟型態，訴請確認行政處分無
      效（最高行政法院98年度判字第1421號判決要旨參照）。
      本件原告主張從未接獲任何行政處分公文告知，而被告竟
      以98年12月21日府工使字第0980389712號函他人名義行政
      處分命令，要求於98年12月31日前自行拆除，否則將強制
      執行。被告違背行政程序法第96條第1項規定，此違背法
      規重大瑕疵明顯，即為無效行政處分云云。然查，被告98
      年12月21日府工使字第0980389712號函係以丁○○為受處
      分人，後經被告於99年1月25日以府工使字第0990028737
      號函予以更正受處分人為原告，並於99年1月27日送達原
      告，已如前述，被告98年12月21日函之對象之錯誤業經被
      告補（更）正，其自99年1月27日原告收受99年1月25日函
      之處分時法律效果即已發生，並無原告所稱之重大瑕疵，
      充其量如有瑕疵亦僅為違法，不外為撤銷之原因而非當然
      無效，而原告對此亦提起訴願，是原告主張被告上揭行政
      處分有重大瑕疵乙節，自非可採。
    (四)另原告主張：本案公有土地管理機關（梧棲鎮○○○○○
      ○○路總局第二區養護工程處臺中工務段、臺灣省臺中農
      田水利會、臺中縣立中正國民小學）均未依法程序辦理，
      即強令人民遷讓，違法行政；各機關行政處分行為所指之
      地號無一相符；各行政機關均違背資訊公開法，違法拒絕
      調閱，行政機關違背行政程序法、都市計畫法相關規定，
      其違背行為重大明顯，自屬無效公文。又本案為都市計畫
      實施前原有地上建物，應依都市計畫法第41條、第48條、
      第52條規定程序辦理，方得適法。另梧棲鎮公所故意銷毀
      本件他案補償費文書造冊估價資料，又夥同被告共同偽造
      不實事證，再行公文為依據，要求公有土地管理機關行行
      政處分命令，強令人民遷讓，其行政行為違反行政程序法
      第111條，被告99年1月25日府工使字第0990028737號行政
      處分顯為無效云云。惟查，上述原告所述，亦僅該等機關
      所為之處分有無瑕疵，而原告得否請求撤銷該等處分之問
      題，原告執此提起確認被告98年12月21日府工使字第0980
      389712號函及99年1月25日府工使字第0990028737號行政
      處分為無效，亦無可採。
五、綜上所述，原告所訴，均無足採，本件原告提起確認被告
    98年12月21日府工使字第0980389712號函及99年1月25日府
    工使字第0990028737號行政處分為無效，為無理由，應予駁
    回。本件事證已臻明確，兩造其餘之陳述及舉證，不影響於
    本判決之認定，爰不一一論列。
六、據上論結，本件原告之訴為無理由，依行政訴訟法第195 條
    第1項後段、第98條第1項前段，判決如主文。
中    華    民    國    99    年    6    月    24     日
                臺中高等行政法院第三庭
                          審判長法  官  王  茂  修
                                法  官  林  金  本
                                法  官  莊  金  昌

以上正本證明與原本無異。
如不服本判決，應於判決送達後20日內向本院提出上訴書狀，其
未表明上訴理由者，應於提起上訴後20日內向本院提出上訴理由
書（須依對造人數附具繕本）；如於本判決宣示或公告後送達前
提起上訴者，應於判決送達後20日內補提上訴理由書（須附繕本
）。未表明上訴理由者，逕以裁定駁回。
中    華    民    國    99    年    6    月    24     日
                                書記官  林  昱  妏

司法院資訊處製作；財團法人民間司法改革基金會備份。
